ACORDAO-COMPLETO-2422994

ACÓRDÃO 14033/2020 ATA 43/2020 - PRIMEIRA CÂMARA

VISTOS, relatados e discutidos estes autos de tomada de contas especial instaurada pelo Fundo Nacional de Saúde (FNS/MS) , em desfavor de Josenilda da Silva Machado e Vânia Marques de Brito de Azevedo, Secretárias de Saúde do Município de Faro/PA, em razão da impugnação de despesas realizadas com recursos do Sistema Único de Saúde/SUS destinados ao Programa de Atenção Básica e blocos de Financiamento da Assistência Farmacêutica,
ACORDAM os Ministros do Tribunal de Contas da União, reunidos em sessão da 1ª Câmara, ante as razões expostas pelo Relator, em:
9.1. considerar, nos termos do art. 12, § 3º, da Lei 8.443/1993, Vânia Marques de Brito de Azevedo e Josenilda da Silva Machado revéis em relação às citações promovidas por este Tribunal;
9.2. julgar, com fundamento nos arts. 1º, inciso I, 16, inciso III, alínea "c", 19 e 23, inciso III, da Lei 8.443, de 16 de julho de 1992, irregulares as contas de Vânia Marques de Brito de Azevedo e de Josenilda da Silva Machado, condenando-as ao pagamento das quantias abaixo especificadas, conforme suas responsabilidades, fixando-lhes o prazo de quinze dias, a contar da notificação, para que seja comprovado, perante o Tribunal (art. 214, inciso III, alínea "a", do Regimento Interno) , o recolhimento da dívida aos cofres do Fundo Nacional de Saúde, atualizada monetariamente e acrescida dos juros de mora calculados a partir das datas de ocorrência indicadas até a data do efetivo recolhimento, na forma prevista na legislação em vigor;
9.2.1. débito de responsabilidade de Vânia Marques de Brito de Azevedo:
	Data de ocorrência
	Valor (R$) 

	4/9/2012
	8.600,00

	4/9/2012
	14.400,00

	10/9/2012
	29.000,00

	18/9/2012
	21.438,08

	20/9/2012
	20.388,00

	20/9/2012
	8.578,48

	24/9/2012
	17.000,00

	2/10/2012
	8.300,00

	2/10/2012
	42.600,00

	11/10/2012
	29.500,00

	19/10/2012
	22.986,42

	22/10/2012
	792,48

	6/11/2012
	530,00

	26/11/2012
	24.559,25

	27/11/2012
	4.800,00

	27/11/2012
	51.364,84

	30/11/2012
	1.030,00

	5/12/2012
	29.377,50

	7/12/2012
	11.872,09

	12/12/2012
	32.227,00

	12/12/2012
	8.323,63

	14/12/2012
	32.227,00

	Total
	419.894,77

                      TRIBUNAL DE CONTAS DA UNIÃO	TC Processo 017.680/2017-4
9.2.2. débito de responsabilidade de Josenilda da Silva Machado:
	Data de ocorrência
	Valor (R$) 

	14/2/2013
	8.188,50

	20/3/2013
	12.000,00

	22/3/2013
	5.000,00

	2/4/2013
	10.000,00

	3/4/2013
	2.600,80

	7/5/2013
	10.000,00

	9/5/2013
	4.188,60

	17/5/2013
	5.000,00

	21/5/2013
	1.933,40

	24/5/2013
	5.000,00

	7/6/2013
	7.616,10

	7/6/2013
	14.000,00

	11/6/2013
	8.389,45

	12/6/2013
	5.000,00

	21/6/2013
	5.000,00

	2/7/2013
	3.000,00

	3/7/2013
	22.000,00

	11/7/2013
	5.000,00

	19/7/2013
	6.454,50

	22/7/2013
	5.000,00

	26/7/2013
	10.000,00

	Total
	155.371,35

9.3. aplicar, com fundamento no art. 57 da Lei 8.443/92, a Vânia Marques de Brito de Azevedo multa individual no valor de R$ 30.000,00 (trinta mil reais) , e a Josenilda da Silva Machado multa individual no valor de R$ 10.000,00 (dez mil reais) , fixando-lhes o prazo de quinze dias, a contar da notificação, para comprovar, perante o Tribunal, nos termos do art. 214, inciso III, alínea "a", do RI/TCU, o recolhimento das referidas quantias ao Tesouro Nacional, atualizadas monetariamente desde a data do presente acórdão até a do efetivo recolhimento, se forem pagas após o vencimento, na forma da legislação em vigor;
9.4. autorizar, desde logo, nos termos do art. 28, inciso II, da Lei 8.443/92, a cobrança judicial das dívidas caso não atendida as notificações; 
9.5. remeter cópia deste Acórdão à Procuradoria da República no Estado do Pará, com fundamento no art. 16, § 3º, da Lei 8.443/1992, para o ajuizamento das ações que considere cabíveis; e
9.6. dar ciência desta deliberação às responsáveis.

Tomada de Contas Especial em razão da impugnação de despesas realizadas com recursos do Sistema Único de Saúde/SUS, destinados ao Programa de Atenção Básica e blocos de Financiamento da Assistência Farmacêutica,na gestão de recursos do Sistema Único de Saúde, exercícios de 2012/2013.

Primeira Câmara

Município de Faro/PA.

3. Responsáveis: Vânia Marques de Brito de Azevedo (CPF XXX.585.642-XX) e Josenilda da Silva Machado (CPF XXX.566.032-XX).

13.1. Ministros presentes: Walton Alencar Rodrigues (Presidente), Bruno Dantas e Vital do Rêgo.
13.2. Ministros-Substitutos presentes: Augusto Sherman Cavalcanti (Relator) e Weder de Oliveira.

VANIA MARIA MARQUES DE BRITO DE AZEVEDO

AUGUSTO SHERMAN

A SecexTCE elaborou a instrução de mérito à peça 21, transcrita a seguir, a qual recebeu a aprovação dos dirigentes daquela unidade técnica.
	"INTRODUÇÃO
1.	Cuidam os autos de tomada de contas especial instaurada pelo Fundo Nacional de Saúde (FNS/MS) , em desfavor da Sra. Josenilda da Silva Machado (CPF XXX.566.032-XX) e Sra. Vânia Marques de Brito de Azevedo (CPF XXX.585.642-XX) , Secretárias de Saúde do Município de Faro/PA, respectivamente, nos períodos de 5/1/2009 a 31/12/2012 e a partir de 2/1/2013, em razão da impugnação de despesas aplicadas irregularmente dos recursos repassados por meio do Sistema Único de Saúde/SUS, consoante informações de irregularidades constatadas por meio de realização de auditoria do Denasus, com a finalidade de avaliar a Atenção Básica, a aplicação dos recursos financeiros, a efetividade dos instrumentos de gestão e organização/atuação do controle social (peça 2, p. 34) . 
HISTÓRICO
2.	Consoante informações contidas no relatório de auditoria 13.584, a fiscalização abrangeu os períodos de julho a setembro de 2011 na execução de despesas, tendo ocorrido entre 3 e 11/11/2011, sendo a fase analítica executada entre e 5 e 9/8/2013, enquanto a fase de verificação in loco abrangeu os dias 11 e 17/8/2013 (peça 2, p. 36) .
3.	Os recursos públicos federais fiscalizados foram os do Sistema Único de Saúde, transferidos ao município de Faro/PA, mediante a modalidade fundo a fundo, envolvendo programas do governo federal na área de assistência à saúde no município.
4.	Das informações acerca de irregularidades relatadas no relatório de auditoria do Denasus, e que ensejou a necessidade de devolução dos recursos indevidamente geridos, foi apresentada a seguinte constatação (peça 8, p. 105-106) :
Constatação 274768: Falta de apresentação da documentação comprobatória das despesas realizadas com recursos financeiros oriundos do Fundo Nacional de Saúde, referente ao período de setembro a dezembro de 2012 e referente ao período de janeiro a julho de 2013.
Evidência: Ausência de prestação de contas dos valores repassados pelo FNS para as ações referentes ao Programa de Atenção Básica e blocos de Financiamento da Assistência Farmacêutica, contrariando o disposto artigos 62 e 63 da Lei 4.320/1964, art. 11, do Decreto 1.651/1995.  
Fundamentação Legal para a impugnação das despesas: Artigo 70 da Constituição da República Federativa do Brasil, artigos 62 e 63 da Lei 4.320/1964, art. 11, do Decreto 1.651/1995.
Responsáveis: Josenilda da Silva Machado (CPF XXX.566.032-XX) e Vânia Marques de Brito de Azevedo (CPF XXX.585.642-XX) .
5.	O item IX (Proposição de Devolução) do relatório de auditoria complementar do Denasus (peça 8, p. 107-136) apresentou o detalhamento do valor impugnado, no valor de R$ 575.266,12, ante a irregularidade relacionada à ausência de documentação na comprovação das despesas (constatação 274768) . 
                               Responsável: Vânia Marques de Brito de Azevedo 
	Data
	Valor (R$) 
	Localização

	4/9/2012
	8.600,00
	Peça 8, p. 108

	4/9/2012
	14.400,00
	Peça 8, p. 109

	10/9/2012
	29.000,00
	Peça 8, p. 109 

	18/9/2012
	21.438,08
	Peça 8, p. 117 

	20/9/2012
	20.388,00
	Peça 8, p. 131

	20/9/2012
	8.578,48
	Peça 8, p. 118

	24/9/2012
	17.000,00
	Peça 8, p. 118

	2/10/2012
	8.300,00
	Peça 8, p. 108

	2/10/2012
	42.600,00
	Peça 8, p. 132

	11/10/2012
	29.500,00
	Peça 8, p. 118

	19/10/2012
	22.986,42
	Peça 8, p. 121

	22/10/2012
	792,48
	Peça 8, p. 122

	6/11/2012
	530,00
	Peça 8, p. 122

	26/11/2012
	24.559,25
	Peça 8, p. 127

	27/11/2012
	4.800,00
	Peça 8, p. 132

	27/11/2012
	51.364,84
	Peça 8, p. 127

	30/11/2012
	1.030,00
	Peça 8, p. 127

	5/12/2012
	29.377,50
	Peça 8, p. 128

	7/12/2012
	11.872,09
	Peça 8, p. 128

	12/12/2012
	32.227,00
	Peça 8, p. 128

	12/12/2012
	8.323,63
	Peça 8, p. 108

	14/12/2012
	32.227,00
	Peça 8, p. 128

	Total
	419.894,77

		 Responsável: Josenilda da Silva Machado
	Data
	Valor (R$) 
	Localização

	14/2/2013
	8.188,50
	Peça 8, p. 132

	20/3/2013
	12.000,00
	Peça 8, p. 129 

	22/3/2013
	5.000,00
	Peça 8, p. 129

	2/4/2013
	10.000,00
	Peça 8, p. 132

	3/4/2013
	2.600,80
	Peça 8, p. 133

	7/5/2013
	10.000,00
	Peça 8, p. 129

	9/5/2013
	4.188,60
	Peça 8, p. 129

	17/5/2013
	5.000,00
	Peça 8, p. 130

	21/5/2013
	1.933,40
	Peça 8, p. 130

	24/5/2013
	5.000,00
	Peça 8, p. 130

	7/6/2013
	7.616,10
	Peça 8, p. 133

	7/6/2013
	14.000,00
	Peça 8, p. 130

	11/6/2013
	8.389,45
	Peça 8, p. 130

	12/6/2013
	5.000,00
	Peça 8, p. 131

	21/6/2013
	5.000,00
	Peça 8, p. 134

	2/7/2013
	3.000,00
	Peça 8, p. 134

	3/7/2013
	22.000,00
	Peça 8, p. 131

	11/7/2013
	5.000,00
	Peça 8, p. 134

	19/7/2013
	6.454,50
	Peça 8, p. 134

	22/7/2013
	5.000,00
	Peça 8, p. 135

	26/7/2013
	10.000,00
	Peça 8, p. 135

	Total
	155.371,35

6.	O Relatório do Tomador de Contas Especial 000207/2016, datado de 6/10/2016 (peça 1, p. 28-35) , circunstanciou as ocorrências relacionadas à instauração da tomada de contas especial, concluindo pelas responsabilidades da Sra. Josenilda da Silva Machado (CPF XXX.566.032-XX) e da Sra. Vânia Marques de Brito de Azevedo (CPF XXX.585.642-XX) , pelas irregularidades na aplicação de recursos repassados pelo Sistema Único de Saúde ao Fundo Municipal de Saúde, cujo valor original somou a quantia de R$ 575.266,12.
7.	Por fim, o Relatório de Auditoria 210/2017 relatou os fatos que ensejaram a instauração da presente tomada de contas especial, tendo concluído ao final que houve um dano total ao erário, atualizado até a data de 6/10/2016, no valor de R$ 817.891,30, que seriam de responsabilidade da Sra. Josenilda da Silva Machado e da Sra. Vânia Marques de Brito de Azevedo (peça 1, p. 28-35) .
8.	Concluída a tomada de contas especial no âmbito do Fundo Nacional de Saúde, a Secretaria Federal de Controle Interno, com fundamento no seu Relatório de Auditoria 210/2017, certificou a irregularidade das contas (peça 1, p. 56) , tendo o dirigente do Controle Interno emitido o parecer 210/2017 (peça 1, p. 57) e a autoridade ministerial competente tomado conhecimento dos fatos, na forma regulamentar, determinando o encaminhamento das presentes contas a este Tribunal (peça 1, p. 58) .
9.	À peça 10 dos autos consta a instrução inicial que efetuou a análise da documentação constante dos autos, tendo o auditor instrutor proposto a realização das citações em relação aos responsáveis. A proposta foi corroborada, respectivamente, pelo Diretor e Secretário da Secex/TCE (peças 11 e 12) , tendo sido expedido os ofícios de citação (peças 13 e 14) .
10.	As Sras. Josenilda da Silva Machado (CPF XXX.566.032-XX) e Vânia Marques de Brito de Azevedo (CPF XXX.585.642-XX) , a despeito de terem sido citadas, respectivamente por meio dos Ofícios 1513 e 1518/2018-TCU/Secex-TCE, de 13/9/2018 (peças 13 e 14) , permaneceram silentes, podendo ser consideradas revéis, nos termos do art. 12, §3º, da Lei 8.443/1992. 
ANÁLISE DOS PRESSUPOSTOS DE PROCEDIBILIDADE DA IN/TCU 71/2012
Verificação de Eventual Prejuízo ao Contraditório e Ampla Defesa
11.	Verifica-se que não houve o transcurso de mais de dez anos desde o fato gerador sem que tenha havido a notificação das responsáveis pela autoridade administrativa federal competente (art. 6º, inciso II, c/c art. 19 da IN/TCU 71/2012, modificada pela IN/TCU 76/2016) , uma vez que os recursos foram transferidos inicialmente a partir de 4/9/2012, e as responsáveis foram comunicadas das irregularidades em 2014 (peça 1, p. 32) .
Valor de Constituição da TCE
12.	Verifica-se que o valor atualizado do débito apurado (sem juros) em 1º/1/2017 é superior a R$ 100.000,00, na forma estabelecida conforme os arts. 6º, inciso I, e 19 da IN/TCU 71/2012, modificada pela IN/TCU 76/2016	. 	A tomada de contas especial está, assim, devidamente constituída e em condição de ser instruída.
VERIFICAÇÃO DA EXISTÊNCIA DE OUTROS DÉBITOS
13.	Em atenção ao comando contido no item 9.4 do Acórdão 1772/2017-TCU-Plenário, de relatoria do Exmo. Ministro-Substituto Augusto Sherman Cavalcanti, e em atendimento ao disposto no art. 6º, § 1º, da Instrução Normativa TCU 71/2012, informa-se que não foram localizados outros processos em tramitação no Tribunal, em que foi constatada a existência de outros débitos imputáveis às responsáveis arroladas nestes autos.
EXAME TÉCNICO
Esgotamento da via administrativa do Ministério da Saúde para ressarcimento do dano
14.	Preliminarmente, oportuno consignar que, nos termos dos arts. 3º e 4º da Instrução Normativa TCU 71/2012, art. 23, § 1º, do Decreto 7.827/2012, que regulamenta a Lei Complementar 141/2012, e item 9.3.5.2 do Acórdão 1072/2017-TCU-Plenário (Relator Min. Bruno Dantas) , foram esgotadas, na via administrativa interna do Fundo Nacional de Saúde (FNS/MS) , as medidas para ressarcimento do dano, consoante informações assentes no item VI do Relatório do Tomador de Contas (peça 1, p. 32) , mas sem que tenha havido o saneamento das irregularidades.
Caracterização das irregularidades geradoras do dano ao erário:
Ocorrência: Ausência da documentação comprobatória das despesas realizadas com recursos financeiros oriundos do Fundo Nacional de Saúde, referente ao período de setembro a dezembro de 2012 e referente ao período de janeiro a julho de 2013.
Responsáveis: Josenilda da Silva Machado (CPF XXX.566.032-XX) e da Sra. Vânia Marques de Brito de Azevedo (CPF XXX.585.642-XX) . 
Conduta: não comprovar a execução das despesas realizadas com recursos financeiros oriundos do Fundo Nacional de Saúde, referentes ao período de setembro a dezembro de 2012 e de janeiro a julho de 2013.
	Nexo de Causalidade: Na condição de gestoras dos recursos da Secretaria municipal de Saúde, por terem deixado de comprovar a boa e regular aplicação dos valores recebidos pelo estado dos recursos do SUS, por meio do Fundo Nacional de Saúde, em face da não comprovação documental e atendimento das normas que justificassem os pagamentos realizados, caracterizando presunção de dano ao erário. 
Evidência: Relatório de Auditoria do Denasus 13.584 (Constatação 274768) .
Dispositivos violados: Artigo 70 da Constituição da República Federativa do Brasil, artigos 62 e 63 da Lei 4.320/1964, art. 11, do Decreto 1.651/1995.
15.	Ressalte-se que as responsáveis foram chamadas aos autos por terem exercido o cargo de secretária municipal de saúde de Faro/PA à época das irregularidades, que, nos termos do art. 9ª, inc. III, da Lei 8.080/1990, era as gestoras do SUS no âmbito municipal.
Da citação e alegações de defesa apresentadas pelas Responsáveis:
Ofícios de citação 1.513 e 1.518/2018-TCU/Secex-TCE, de 13/9/2018 (peças 13 e 14) 
16.	As responsáveis não apresentaram as alegações de defesa requeridas, sendo, nos termos do art. 12, §3º, da Lei 8.443/1992, revéis.
16.1. Nos processos do TCU, a revelia não conduz à presunção de que seriam verdadeiras todas as imputações levantadas contra os responsáveis, diferentemente do que ocorre no processo civil, em que a revelia do réu opera a presunção da verdade dos fatos narrados pelo autor. Dessa forma, a avaliação da responsabilidade do agente não pode prescindir da prova existente no processo ou para ele carreada.
16.2. Ao não apresentarem as suas alegações de defesa, as responsáveis deixam de produzir prova da regular aplicação dos recursos sob suas responsabilidades, em afronta às normas que impõem aos gestores públicos a obrigação legal de, sempre que demandados pelos órgãos de controle, apresentarem os documentos que demonstrem a correta utilização das verbas públicas, a exemplo do contido no art. 93 do Decreto-Lei 200/67: 'Quem quer que utilize dinheiros públicos terá de justificar seu bom e regular emprego na conformidade das leis, regulamentos e normas emanadas das autoridades administrativas competentes'.
16.3. Considerando o princípio da verdade real que rege esta Corte, ainda que as alegações de defesa não tenham sido apresentadas, a revelia não afasta a obrigatoriedade da análise dos elementos probatórios disponíveis nos autos, conforme reiterados acórdãos do Tribunal (Acórdão 163/2015-TCU-Segunda Câmara, Rel. Min. Subst. André de Carvalho; 2.685/2015 - 2ª Câmara, Rel. Min. Raimundo Carreiro; 2.801/2015 - 1ª Câmara, Rel. Min. Walton Alencar Rodrigues; 4.340/2015 - 1ª Câmara, Rel. Min. Subst. Weder de Oliveira e 5.537/2015 - 1ª Câmara, Rel. Min. Subst. Weder de Oliveira) . Assim, procurou-se buscar, em manifestações dos responsáveis na fase interna desta Tomada de Contas Especial, se havia algum argumento que pudesse ser aproveitado a seu favor.
16.4. Preliminarmente, cumpre tecer breves considerações sobre a forma como são realizadas as comunicações processuais no TCU. A esse respeito destacam-se o art. 179 do Regimento Interno do TCU (Resolução n.º 155, de 04/12/2002) e o art. 4º, inciso III, § 1º, da Resolução TCU n.º 170, de 30 de junho de 2004, in verbis:
'Art. 179. A citação, a audiência ou a notificação, bem como a comunicação de diligência, far-se-ão:
I - mediante ciência da parte, efetivada por servidor designado, por meio eletrônico, fac-símile, telegrama ou qualquer outra forma, desde que fique confirmada inequivocamente a entrega da comunicação ao destinatário;
II - mediante carta registrada, com aviso de recebimento que comprove a entrega no endereço do destinatário;
III - por edital publicado no Diário Oficial da União, quando o seu destinatário não for localizado
 (...) '. (grifamos) 
'Art. 3º As comunicações serão dirigidas ao responsável, ou ao interessado, ou ao dirigente de órgão ou entidade, ou ao representante legal ou ao procurador constituído nos autos, com poderes expressos no mandato para esse fim, por meio de:
I - correio eletrônico, fac-símile ou telegrama;
II - servidor designado;
III - carta registrada, com aviso de recebimento;
IV - edital publicado no Diário Oficial da União, quando o seu destinatário não for localizado, nas hipóteses em que seja necessário o exercício de defesa'.
'Art. 4º. Consideram-se entregues as comunicações:
I - efetivadas conforme disposto nos incisos I e II do artigo anterior, mediante confirmação da ciência do destinatário;
II - realizadas na forma prevista no inciso III do artigo anterior, com o retorno do aviso de recebimento, entregue comprovadamente no endereço do destinatário;
III - na data de publicação do edital no Diário Oficial da União, quando realizadas na forma prevista no inciso IV do artigo anterior.
§ 1º O endereço do destinatário deverá ser previamente confirmado mediante consulta aos sistemas disponíveis ao Tribunal ou a outros meios de informação, a qual deverá ser juntada ao respectivo processo.
 (...) '. (grifamos) 
16.5.  Bem se vê, portanto, que a validade da citação via postal não depende de que o aviso de recebimento seja assinado pelo próprio destinatário da comunicação, o que dispensa, no caso em tela, a entrega do AR em 'mãos próprias'. A exigência da norma é no sentido de o Tribunal verificar se a correspondência foi entregue no endereço correto, residindo aqui a necessidade de certeza inequívoca.  
16.6.  As citações das Sras. Josenilda da Silva Machado (CPF XXX.566.032-XX) e Vânia Marques de Brito de Azevedo (CPF XXX.585.642-XX) foram realizadas por meio dos Ofícios 1513 e 1518/2018-TCU/Secex-TCE, de 13/9/2018 (peças 13 e 14) , respectivamente, com ciências em 5 e 1º/11/2018, conforme avisos de recebimento inseridos às peças 15 e 16.
16.6.1. Consoante se observa dos avisos de recebimento assentes às peças 15 e 16, os mesmos foram assinados pela Sra. Vânia Marques de Brito de Azevedo (peça 15) e pela Sra. Josenilda da Silva Machado (peça 16) , o que implica dizer que as mesmas tomaram ciência das suas convocações aos autos, a fim de apresentarem as suas alegações de defesa, todavia não as apresentando.
16.6.2. Quanto à Sra. Josenilda da Silva Machado, conforme se observa da peça 18 dos autos, a mesma pediu prorrogação de prazo, para fins de apresentar as suas alegações de defesa. A despeito de atendimento do pleito da responsável em relação à prorrogação de prazo requerida (peça 19) , bem como o fato de ter tido acesso eletrônico aos autos, a responsável permaneceu silente. 
16.7.  Assim, apesar de regularmente citadas, as responsáveis deixaram transcorrer in albis o prazo regimental que lhes foi concedido para apresentarem alegações de defesa e/ou efetuarem os recolhimentos dos débitos, motivo pelo qual se impõe o reconhecimento da revelia de que trata o art. 12, § 3º, da Lei 8.443/1992. Desse modo, considerando que as mesmas permaneceram silentes, a despeito das notificações a elas encaminhadas, confirmadas por meio dos avisos de recebimento assentes às peças 15 e 16, não havendo, portanto, nenhum argumento que possa vir a ser analisado e posteriormente utilizado para afastar as irregularidades apontadas.
17. 	Vale ressaltar que a pretensão punitiva do TCU, conforme Acórdão 1441/2016-TCU-Plenário, que uniformizou a jurisprudência acerca dessa questão, subordina-se ao prazo geral de prescrição indicado no art. 205 do Código Civil, que é de 10 anos, contado da data de ocorrência da irregularidade sancionada, nos termos do art. 189 do Código Civil, sendo este prazo interrompido pelo ato que ordenar a citação, a audiência ou a oitiva do responsável. No caso em exame, não ocorreu a prescrição, uma vez que as irregularidades ocorreram nos anos de 2012 e 2013, portanto há menos de dez anos.
17.1. Em se tratando de processo em que as partes interessadas não se manifestaram acerca das irregularidades imputadas, não há elementos para que se possa efetivamente aferir e reconhecer a ocorrência de boa-fé na conduta dos responsáveis ou de quaisquer outros excludentes de culpabilidade, podendo o Tribunal, desde logo, proferir o julgamento de mérito pela irregularidade das contas, nos termos dos §§ 2º e 6º do art. 202 do Regimento Interno do TCU. (Acórdão 133/2015-TCU-Primeira Câmara, Rel. Min. Bruno Dantas; 2.455/2015 - 1ª Câmara, Rel. Min. Bruno Dantas; 3.604/2015 - 1ª Câmara, Rel. Min. Bruno Dantas; 5.070/2015 - 2ª Câmara, Rel. Min. Subst. André de Carvalho e 2.424/2015 - Plenário, Rel. Min. Benjamin Zymler) .
18. 	Dessa forma, as Sras. Josenilda da Silva Machado (CPF XXX.566.032-XX) e Vânia Marques de Brito de Azevedo (CPF XXX.585.642-XX) , Secretárias de Saúde do Município de Faro/PA, nos períodos de 5/1/2009 a 31/12/2012 e a partir de 2/1/2013, devem ser consideradas revéis, nos termos do art. 12, §3º, da Lei 8.443/1992, devendo as contas ser julgadas irregulares, condenando-as aos débitos apurados.
CONCLUSÃO
19. 	Em face da análise promovida conclui-se que as condutas das responsáveis causaram dano ao erário em decorrência da não comprovação da boa e regular aplicação dos recursos repassados por força dos recursos transferidos pelo SUS, na modalidade fundo a fundo, mediante programas e demais ações desenvolvidas no município de Faro/PA, em razão da omissão do dever de prestar contas acerca da boa e regular aplicação dos recursos.
20. 	Com efeito, em função das revelias das responsáveis, não foi possível sanear as irregularidades a elas atribuídas, tampouco elidir os débitos a elas imputado. Ademais, inexistem nos autos elementos que demonstrem a boa-fé das responsáveis ou a ocorrência de outros excludentes de culpabilidade. Desse modo, suas contas devem, desde logo, ser julgadas irregulares, nos termos do art. 202, § 6º, do Regimento Interno do TCU, procedendo-se às suas condenações em débito.
PROPOSTA DE ENCAMINHAMENTO 
21.	Diante do exposto, submetem-se os autos à consideração superior, propondo-se a adoção das seguintes medidas:
	a) considerar revéis as Sras. Josenilda da Silva Machado (CPF XXX.566.032-XX) e Vânia Marques de Brito de Azevedo (CPF XXX.585.642-XX) , com fundamento no § 3º, art. 12, Lei 8.443, de 16 de julho de 1992;
	b) com fundamento nos arts. 1º, inciso I, 16, inciso III, alínea 'c', da Lei 8.443/1992 c/c os arts. 19 e 23, inciso III, da mesma Lei, e com arts. 1º, inciso I; 209, incisos I e III; 210 e 214, inciso III, do Regimento Interno, julgar irregulares as contas das Sras. Josenilda da Silva Machado (CPF XXX.566.032-XX) e Vânia Marques de Brito de Azevedo (CPF XXX.585.642-XX) , na condição de Secretárias de Saúde do município de Faro/PA, respectivamente, nos períodos de 5/1/2009 a 31/12/2012 e a partir de 2/1/2013, e condená-las aos pagamentos das quantias constantes das tabelas abaixo, com a fixação do prazo de quinze dias, a contar da notificação, para comprovarem, perante o Tribunal (art. 214, inciso III, alínea 'a', do Regimento Interno) , o recolhimento da dívida aos cofres do Fundo Nacional de Saúde, atualizada monetariamente e acrescida dos juros de mora, calculados a partir da data discriminada, até a data do recolhimento, na forma prevista na legislação em vigor:
			                             Vânia Marques de Brito de Azevedo
	Data
	Valor (R$) 

	4/9/2012
	8.600,00

	4/9/2012
	14.400,00

	10/9/2012
	29.000,00

	18/9/2012
	21.438,08

	20/9/2012
	20.388,00

	20/9/2012
	8.578,48

	24/9/2012
	17.000,00

	2/10/2012
	8.300,00

	2/10/2012
	42.600,00

	11/10/2012
	29.500,00

	19/10/2012
	22.986,42

	22/10/2012
	792,48

	6/11/2012
	530,00

	26/11/2012
	24.559,25

	27/11/2012
	4.800,00

	27/11/2012
	51.364,84

	30/11/2012
	1.030,00

	5/12/2012
	29.377,50

	7/12/2012
	11.872,09

	12/12/2012
	32.227,00

	12/12/2012
	8.323,63

	14/12/2012
	32.227,00

	Total
	419.894,77

                                                        Josenilda da Silva Machado
	Data
	Valor (R$) 

	14/2/2013
	8.188,50

	20/3/2013
	12.000,00

	22/3/2013
	5.000,00

	2/4/2013
	10.000,00

	3/4/2013
	2.600,80

	7/5/2013
	10.000,00

	9/5/2013
	4.188,60

	17/5/2013
	5.000,00

	21/5/2013
	1.933,40

	24/5/2013
	5.000,00

	7/6/2013
	7.616,10

	7/6/2013
	14.000,00

	11/6/2013
	8.389,45

	12/6/2013
	5.000,00

	21/6/2013
	5.000,00

	2/7/2013
	3.000,00

	3/7/2013
	22.000,00

	11/7/2013
	5.000,00

	19/7/2013
	6.454,50

	22/7/2013
	5.000,00

	26/7/2013
	10.000,00

	Total
	155.371,35

c) aplicar às Sras. Josenilda da Silva Machado (CPF XXX.566.032-XX) e Vânia Marques de Brito de Azevedo (CPF XXX.585.642-XX) , individualmente, a multa prevista no art. 57 da Lei 8.443/1992 c/c o art. 267 do Regimento Interno, com a fixação do prazo de quinze dias, a contar da notificação, para comprovar, perante o Tribunal (art. 214, inciso III, alínea 'a', do Regimento Interno) , o recolhimento da dívida aos cofres do Tesouro Nacional, atualizada monetariamente desde a data do acórdão até a do efetivo recolhimento, se for paga após o vencimento, na forma da legislação em vigor;
	d) autorizar, desde logo, nos termos do art. 28, inciso II, da Lei 8.443/1992, a cobrança judicial das dívidas, caso não atendida a notificação; 
e) autorizar, desde logo e caso solicitado, o pagamento da dívida das responsáveis, em até 36 parcelas mensais e consecutivas, nos termos do art. 26 da Lei 8.443/1992 c/c o art. 217 do RI/TCU, fixando-lhes o prazo de quinze dias, a contar do recebimento da notificação, para comprovar perante o Tribunal o recolhimento da primeira parcela, e de trinta dias, a contar da parcela anterior, para comprovarem os recolhimentos das demais parcelas, devendo incidir sobre cada valor mensal, atualizado monetariamente, os juros de mora devidos, na forma prevista na legislação em vigor;
f) encaminhar cópia da deliberação ao Procurador-Chefe da Procuradoria da República no Pará, nos termos do § 3º do art. 16 da Lei 8.443/1992 c/c o § 7º do art. 209 do Regimento Interno do TCU, para adoção das medidas cabíveis; e comunicar-lhe que o relatório e o voto que a fundamentarem podem ser acessados por meio do endereço eletrônico www.tcu.gov.br/acordaos e que, caso haja interesse, o Tribunal pode enviar-lhe cópia desses documentos sem qualquer custo."  
2.	O MP/TCU, representado pelo Procurador Rodrigo Medeiros de Lima, manifesta-se, em parecer à peça 24, de acordo com a proposta da unidade técnica.
	É o relatório.

Ana Cristina Costa Dias da Silva (OAB 23.657/PA), e outros representando Josenilda da Silva Machado.

Procurador Rodrigo Medeiros de Lima.

Tomada de contas especial. Recursos do SUS. Não comprovação das despesas realizadas. Citação. Revelia. Contas irregulares. Débito. Multa.

TOMADA DE CONTAS ESPECIAL (TCE)

Trata-se de tomada de contas especial instaurada pelo Fundo Nacional de Saúde (FNS/MS) , em desfavor de Josenilda da Silva Machado e Vânia Marques de Brito de Azevedo, Secretárias de Saúde do Município de Faro/PA, em razão da impugnação de despesas realizadas com recursos do Sistema Único de Saúde/SUS destinados ao Programa de Atenção Básica e blocos de Financiamento da Assistência Farmacêutica.
2.	Auditoria realizada pelo Departamento Nacional de Auditoria do SUS (Denasus) em 2013 apontou a ausência de documentação comprobatória das despesas realizadas com recursos do SUS nos períodos de setembro a dezembro de 2012 de janeiro a julho de 2013. Dessa forma, foram impugnadas as despesas nos valores de R$ 419.894,77 realizadas no primeiro período mencionado, de responsabilidade de Vânia Marques de Brito de Azevedo, e no valor de R$ 155.371,35, realizadas no segundo período, de responsabilidade de Josenilda da Silva Machado.
3.	Ante o não acolhimento das justificativas das responsáveis, o FNS instaurou a presente tomada de contas especial, comunicando-lhes (peça 8, p. 167-172) acerca dessa providência.
4.	No âmbito deste Tribunal, a SecexTCE promoveu a citação das responsáveis (peças 13 e 14) , imputando-lhes os débitos nos valores apurados pelo Denasus.
5.	Apesar de os ofícios citatórios terem sido recebidos pelas próprias responsáveis (peças 15 e 16) , não houve a apresentação alegações de defesa, nem tampouco o recolhimento dos valores dos débitos. Dessa forma, devem ser consideradas revéis, nos termos do art. 12, § 3º, da Lei 8.443/1992, dando-se prosseguimento ao processo.
6.	Ante este fato, a unidade técnica propõe julgar irregulares as presentes contas, imputando-se os débitos constantes das citações, além de aplicar às responsáveis a multa prevista no art. 57 da Lei 8.443/1992. O Ministério Público junto ao TCU avalizou a proposta da SecexTCE.
7.	Acolho o encaminhamento proposto pela unidade instrutiva, cuja análise adoto como parte das minhas razões de decidir.
8.	A não apresentação de documentação comprobatória das despesas realizadas com os recursos do SUS impede a comprovação da regular aplicação desses recursos, conforme apurado pelo Denasus na fase interna desta tomada de contas especial. Ao se manterem revéis perante as citações promovidas por este Tribunal, as responsáveis deixaram, mais uma vez, de trazer aos autos comprovação da regular aplicação desses recursos. Dessa forma, à mingua de elementos capazes de demonstrar a regularidade das despesas impugnadas, não merece outro desfecho este processo além daquele proposto pela unidade técnica.
9.	Deixo de acolher tão-somente a proposta de se autorizar, desde já, o parcelamento da dívida por entender que essa autorização depende de solicitação expressa por parte do devedor.
10.	Nos termos do art. 16, § 3º, da LO/TCU c/c o § 7º do art. 209 do RI/TCU, deve ser enviada cópia da deliberação proferida nestes autos à Procuradoria da República no Estado do Pará para o ajuizamento das ações que considere cabíveis.
	Ante o exposto, manifesto-me por que o Tribunal aprove o acórdão que ora submeto à apreciação deste Colegiado.
TCU, Sala das Sessões Ministro Luciano Brandão Alves de Souza, em 1 de dezembro de 2020.
AUGUSTO SHERMAN CAVALCANTI 
Relator